臺灣高等法院臺中分院刑事判決　　　　 94年度上易字第978號
上　訴　人
即　自訴人　昶佑企業有限公司
代　表　人　子○○
代　理　人　徐文宗　律師
被　　　告　丙○○○
　　　　　　　丑○○
　　　　　　　辛○○
　　　　　　　己○○
　　　　　　　庚○○
上一人選任辯護人呂勝賢律師
被　　　告　　戊○○
　　　　　　　壬○○
　　　　　　癸○○○
　　　　　　　丁○○
上列上訴人因被告等詐欺案件，不服臺灣台中地方法院93年度自
字第156號中華民國94年5月31日第一審判決，提起上訴，本院判
決如下：
    主  文
上訴駁回。
    理  由
一、本案經本院審理結果，就被告丙○○○、丑○○、辛○○、
    己○○、庚○○、戊○○、壬○○、癸○○○、丁○○被訴
    詐欺取財部分，認第一審判決認自訴人所舉證據尚不足以證
    明被告有自訴人所指之詐欺犯行，而依據刑事訴訟法第301
    條第1項對被告為無罪之諭知，核無不當，應予維持，並引
    用第一審判決書記載之證據及理由（如附件）。
二、自訴人上訴意旨猶略以：(一)本件自訴人根本不知被告所合組
    之正鎰瀝青（股）公司之機器設備及生財器具已遭行庫及債
    權人假扣押，而當時在簽立預定買賣契約時僅知道正鎰公司
    有積欠銀行之債務，是乃註明積欠銀行之貸款由自訴人代償
    ，是如知已有假扣押，則必註明假扣押應如何處理始符常情
    。今該預定買賣書面契約，均已付諸闕如，此即表明自訴人
    根本不知道，是原判決以自訴人知有假扣押之情事，顯與常
    情相悖。(二)證人甲○○律師在原審法院94年4月12日庭訊時
    證稱：「‧‧‧該契約的條款，我是根據在場的賣方乙○○
    、丁○○，買方是何人我忘記了，應該是簽名的羅金樹，他
    們告訴我的內容擬定，買賣當時有無告知機械已遭法院查封
    我已忘記了」，該證詞係屬避重就輕，是依律師之專業常識
    ，如真有告知標的已遭查封，為何會忘記，且未將查封之情
    形，記載於買賣預定合約書內用杜爭議？是甲○○稱：「如
    買賣標的有遭查封，我會盡告知買賣雙方義務」云云，即屬
    不實，且證人甲○○在原審94年4月12日已證稱：「我與丑
    ○○是三親等內的血親，丑○○是我的舅舅」，是其證詞乃
    避重就輕，證人乙○○則係被告王美華的丈夫，且又係代為
    簽立買賣書面之代理人，而原審竟採渠二人之證言而為被告
    有利之認定，顯有違經驗法則。(三)又自訴人已支付之價金已
    高達一千一百三十七萬九千五百八十一元，但如今所取得之
    機器及生財器具均遭拍賣一空，是如自訴人知道有假扣押之
    情事，又怎麼會支付一千多萬元之價金乎？益明被告等明顯
    係施用詐術，使自訴人陷於錯誤，而交付財物灼然。(四)被告
    明知正鎰瀝青（股）公司之機器設備早在92年3月27日即遭
    查封，不得處分，竟將查封之標的物撕毀封條後向自訴人表
    示可出售予自訴人，並在遭受查封後的第4天即同月30日向
    自訴人表達可以以一千二百萬元價金賣予自訴人並簽訂買賣
    預定書，並於遭查封後的同年四月八日將工廠設備交付予自
    訴人，被告等所為均係共犯詐欺罪責。(五)本件正鎰瀝青（股
    ）公司之瀝青拌合機一套係在93年3月27日，遭台灣中小企
    業銀行執行假扣押並查封在案，並交由被告壬○○之夫乙○○保管，已有92年執全字第659號假扣押執行查封筆錄及指
    封切結可證。且被告丙○○○係公司負責人，且其自承「我
    有接到通知」，被告己○○亦稱在「公司擔任廠長，查封時
    在現場，當場有貼封條，法院人員說不能去動封條」，被告
    庚○○亦稱：「知道92年3月27日遭法院查封，公司經理人
    有跟我講」，被告丁○○亦稱：「知道公司的瀝青拌合機遭
    假扣押」，而此假扣押執行在92年5月6日始行撤銷，但被告
    竟在92年4月8日急忙出售予自訴人，並點交由自訴人占有，
    其有違背查封之效力甚明。(六)又本件指封之封條在92年3 月
    27日即已貼封在案，且執行人員又交代不可除去，但92年3
    月31日自訴人授權羅金樹出面簽立買賣預定合約書時，該封
    條並不在拌合機上，是顯然係被告等欲欺矇自訴人乃將該封
    條撕毀，否則如有封條，至愚之人亦不會簽立買賣契約書，
    且證人羅金樹在94年4月12日已結稱：「當時甲○○律師並
    未告知拌合機已遭查封，且依財產目錄核對現場機械並未發
    現有法院之封條，正鎰公司之人員並未告知拌合機已遭查封
    」等語，原判決置此有利於自訴人之證言而不採，又未說明
    不可採之理由，原判決尚有不當云云。
三、惟查：(一)本件自訴人公司迄無提出何事證足資證明正鎰公司
    所有瀝青拌合機一台於92年3月27日，經債權人台灣中小企
    業銀行聲請台灣台中地方法院執行假扣押查封時所黏貼之封
    條，確遭被告等撕毀，而依證人甲○○、乙○○於原審法院
    所為供證，足認自訴人公司之代理人羅金樹、蔡榮鑫於92年
    3月31日及92年4月8日，與正鎰公司簽立買賣合約預定書及
    讓渡書時，即有知悉正鎰公司所有瀝青拌合機一台遭法院假
    扣押查封之情事，業經原審判決詳敘其理由。(二)參以證人甲○○於本院審理時亦證稱：「問：（訂立本件買賣合約預定
    書時，自訴人是否知道賣方有欠銀行或其他債務人多少債務
    ？）答：此事已久，我不記得。自訴人應知道有欠債務。我
    是在當場書寫預定書內容，兩造也在場，我在工廠辦公室以
    雙方所談好的內容手寫，傳真到我辦公室，請辦公室的小姐
    打字，打字完再傳回來工廠，契約書內容雙方看過之後才簽
    名，所以自訴人應該知道有債務。」「（問：預定書上第三
    條有記載「若因債務無法清償完成致使買賣合約無法簽訂，
    賣方願將定金退還」，此條文的含意為何？）答：我不記得
    這些細節，我只記得簽約前我舅舅丑○○找我去處理瀝青廠
    的事情，契約內容是雙方自己談妥條件，我只是將雙方的條
    件記下來而已。‧‧‧」。（見本院卷第93、94頁）；再參
    酌證人乙○○於本院審理時證述：「（問：國仕公司第一次
    查封時，證人剛才證述有在場，並打電話給蔡榮鑫，蔡榮鑫
    當時如何說？）答：蔡董事長說公司他已經買了，不用管他
    。法院書記官當時叫我簽名，要我們債務人保管。」「（問
    ：第二次假扣押時，當時公司董事長也在場，董事長是何人
    ？）是蔡榮鑫，他在管事。」「（問：蔡榮鑫何時接管工廠
    ？）答：自92年4月8日交付時，他們就正式接管工廠，員工
    有留下來，他們自己開始經營。」、「（問：自訴人他們是
    否對正鎰公司的經營情況很瞭解？為何會去買正鎰公司的廠
    房設備？）答：原來兩家都很熟，他們有跟我們買瀝青，生
    意來往至少有一年以上，因我到正鎰公司工作有一年多，之
    前他們交易多久我不清楚，但是蔡董事長常常到正鎰公司來
    ，我常常遇到，一年有碰到好幾次。」（見本院卷第96、97
    頁），足見自訴人方面於買賣本件被告公司工廠設備時，即
    知悉被告公司對外有負債未償之情況。(三)況依自訴人與正鎰
    公司訂立買賣合約預定書，其中第三條約定「甲方（按即正
    鎰公司）於公司出售前願負責清償一切債務，若因債務無法
    清償完成致使買賣合約無法簽訂，甲方願將…定金無息返還
    乙方。」，其中契約書第七條又約定「甲方（正鎰公司）積
    欠銀行之一切貸款，由乙方（自訴人）代為清償，作為買賣
    價金之一部，另甲方所積欠之債務，於買賣契約簽訂後均與
    乙方無涉。」等語，又依雙方嗣後所簽之讓渡書內容亦載明
    「正鎰公司一切債務與自訴人昶佑企業有限公司無關。」等
    語，有該買賣合約預定書、讓渡書附卷可憑，依上開書面內
    容所載，益見被告等並未施以詐術，誆稱正鎰公司除銀行欠
    款外，再未積欠其他債務，致使自訴人公司簽立該買賣合約
    預定書，而自訴人公司確依上開契約第七條約定，於九十二
    年四月二十二日匯款一百三十一萬零二百三十六元至正鎰公
    司帳戶清償台灣中小企業銀行貸款（見原審法院卷附自訴人
    公司提出之轉帳傳票、入戶電匯通知單影本），台灣中小企
    業銀行並已於九十二年五月六日具狀撤回假扣押執行（因另
    有債權人國仕有限公司併案假扣押執行仍不能啟封，詳原審
    法院九十二年度執全字第六五九號假扣押執行卷）等情，並
    經原審法院詳敘其理由，則揆之常情，自訴人公司簽立該買
    賣合約預定書時，如非平時即知正鎰公司經營情況及已知公
    司對外有負債未還情形，豈會訂立上開買賣合約預定書及讓
    渡書內容，且依約代償銀行欠款，是被告等人於正鎰公司所
    有瀝青拌合機一台於92年3月27日，經債權人台灣中小企業
    銀行聲請台灣台中地方法院執行假扣押查封時，於自訴人方
    面已知有負債情形，被告公司自無將法院所黏貼之封條加以
    撕毀，以為掩飾其有欠款未還之必要，是本件益徵自訴人公
    司於九十二年三月三十一日，與正鎰公司訂立買賣合約預定
    書，以一千二百萬元代價向正鎰公司購買所有機械設備時，
    即知其中瀝青拌合機一台已遭假扣押查封情事，被告等並未
    施以詐術，使自訴人公司簽立該買賣合約預定書及讓渡書，
    自訴人公司亦未因此而陷於錯誤，被告等所為尚與詐欺取財
    罪之構成要件有間，尚不能令被告等負詐欺取財罪責。(四)又
    本院認證人甲○○以及乙○○縱與被告等有親友關係，惟渠
    等上開所為證言再參照上列所述證據，本院就其等所供認具
    有證明力，殊值得予以採信，核與證據法則並不相違反，併
    為敘明。（參照最高法院29年上字第395號、29年上字第
    2827 號判例）另證人羅金樹係居於自訴人公司代理人地位
    ，簽署本件買賣合約預定書，其證詞不無偏頗自訴人方面之
    虞，採証自應嚴謹，難予遽信，且其僅泛稱現場未看見封條
    ，被告方面又未告知云云，其所陳自不足盡信。況且又未能
    提出確切之事証，以實其說，其證詞尚難採信。(五)綜上，自
    訴人所舉被告涉嫌詐欺之事實，尚有未足，此外又查無其他
    積極證據，足證被告等有何詐欺取財犯行，原審法院就此部
    分為被告等無罪之諭知，核無違誤，自訴人上訴意旨仍執前
    詞，指摘原判決不當，洵無理由，上訴應予駁回。(六)至自訴
    人因被告等之違約情事，致買賣本件被告等之公司之機器設
    備，自訴人方面所受損害，應循民事途徑解決。
四、關於被告被訴違反刑法第139條之違背查封效力罪部分：按
    不得提起自訴而提起者，應論知不受理之判決，刑事訴訟法
    第334條定有明文。又刑事訴訟法第319條第1項規定犯罪之
    被害人始得提起自訴，而所謂犯罪之被害人，以因犯罪而直
    接被害之人為限，司法院院字第1306號著有解釋。查刑法第
    139條之違背查封效力罪，係以損壞、除去或污穢公務員所
    施之封印或查封之標示，或為違背其效力之行為，為其構成
    要件，其直接被害者係施以封印或查封標示之公務機關之公
    信力，縱個人受有損害，亦屬間接被害人，不得提起自訴，
    揆諸前開說明，原審就本件被告此部分被訴刑法第139條違
    背查封效力罪為不受理之判決，並無違法，自訴人上訴意旨
    亦指摘原判決不當，亦無理由，應予駁回。
五、據上論結，應依刑事訴訟法第373條、第368條，判決如主文
    。
中　　華　　民　　國　　94　　年　　10 　月　　18 　　日
            刑事第二庭  審判長法　官  李  璋  鵬
                              法  官  方  艤　駐
                              法  官  蕭  錦　鍾
上列正本證明與原本無異。
不得上訴。
                              書記官  廖　次　芬
中　　華　　民　　國　　94　　年　　10 　月　　19   　日
                                                      Ａ
